【裁判字號】    98,保險更一,1
【裁判日期】    980605
【裁判案由】    給付保險金
【裁判全文】
臺灣臺北地方法院民事判決           98年度保險更一字第1號
原      告  丁○○
            丙○○
共      同
訴訟代理人  陳勵新律師
被      告  新光人壽保險股份有限公司
法定代理人  甲○○
訴訟代理人  乙○○
被      告  三商美邦人壽保險股份有限公司
法定代理人  戊○○
訴訟代理人  郭宏義律師
            張志朋律師
上列當事人間給付保險金事件，本院於民國98年5月20日言詞辯
論終結，判決如下：
    主      文
原告之訴及假執行之聲請均駁回。
訴訟費用由原告丁○○負擔五分之三、原告丙○○負擔五分之二
。
    事實及理由
一、原告主張：原告之弟林振縣以自己為要保人及被保險人，分
    別與被告新光人壽保險股份有限公司（下稱新光公司）、被
    告三商美邦人壽保險股份有限公司（下稱三商公司）締結如
    下之保險契約：(一)於民國84年3 月20日向被告新光公司投保
    「新光百年常青100％ 終身壽險」（保單號碼：SN771856）
    保額新臺幣（下同）200 萬元，並附加「平安意外傷害保險
    」保額100 萬元、「新光綜合給付附約」個人型保額50萬元
    ，受益人為原告丁○○。(二)於95年7 月17日向被告三商公司
    投保「二十年繳費祥安終身壽險」，並附加「個人傷害保險
    附約」保額100 萬元（保單號碼：000000000000），受益人
    為原告丙○○。林振縣於95年9月2日下午16時03分至臺北縣
    新莊市○○路34號新莊溫水游泳池游泳，竟於該游泳池溺水
    ，經當日下午16時50分送往新泰綜合醫院急救，仍於下午18
    時45分不治死亡。林振縣經新泰綜合醫院診斷為「溺水」，
    並經臺灣板橋地方法院檢察署相驗確認為「意外死」，直接
    引起死亡之疾病或傷害則為「溺斃」，核屬意外死亡，符合
    上開保險契約所約定之保險金給付要件，且本件事故係於保
    險契約有效期間內發生，原告為上揭保險契約之受益人，然
    原告向被告請求給付保險金皆遭拒絕給付，爰依上開保險契
    約之法律關係，請求被告給付保險金及遲延利息等語。並聲
    明：(一)被告新光公司應給付原告丁○○250萬元及自95年12
    月22 日起至清償日止，按年息10％ 計算之利息。(二)被告三
    商公司應給付原告丙○○100萬元及自96年1月12日起至清償
    日止，按年息10％計算之利息。(三)前兩項聲明，原告等願供
    擔保請准假執行。
二、被告方面：
  (一)被告新光公司則以：近來最高法院之見解，多認應由保險金
    受益人對意外傷害事故負舉證責任。而偵查犯罪所為死亡原
    因之認定，與保險契約之保險事故是否發生所為被保險人死
    因之認定，兩者認定之目的顯不相同，不能以相驗屍體證明
    書中「意外」死亡之勾選即得證明被保險人之死亡原因符合
    系爭保險契約條款與保險法中「非因疾病之外來、突發事故
    」之要件。依林振縣之死亡證明書所示，死亡之直接原因為
    「溺斃」，先行原因卻為「主動脈剝離」。再依法務部法醫
    研究所鑑定書，法醫對林振縣解剖後發現其心臟於上升主動
    脈有主動脈嚴重剝離，右心房有出血壞死破裂致心包膜血液
    填塞現象，故研判被保險人應係在游泳池內發生主動脈剝離
    最後溺斃死亡。且本案亦經臺灣板橋地方法院97年度聲判字
    第59號刑事裁定認定：「…被害人（即林振縣）並非因溺水
    導致主動脈剝離，而係其本身先行發生主動脈剝離之現象，
    始導致溺水情形，亦即，本件影響被害人存活之最大因素即
    為其本身所發生之『主動脈剝離』現象…」。又「主動脈剝
    離」係一心血管疾病，與高血壓及動脈硬化有關，其發病時
    往往會造成心臟衰竭、休克等症狀，為最常見且致命之心臟
    疾病。復以林振縣於王中煌王中興聯合診所、行政院衛生署
    臺北醫院、臺北市立聯合醫院等病歷，均可發現被保險人3
    次血壓值，分別為94年10月29日13時於臺北市立聯合醫院測
    得血壓值149/95mmHg、同年月日23時於行政院衛生署臺北醫
    院測得血壓值199/177mmHg、同年11月8日於王中煌王中興聯
    合診所測得血壓值160/120 mmHg，皆逾行政院衛生署所定義
    之正常血壓標準：＜120/＜80mmHg，並符合第一級高血壓標
    準：140~1 59/90~99mmHg，甚達重度高血壓之標準：≧160/
    ≧110 mmHg，且被保險人於行政院衛生署臺北醫院就診時亦
    主訴其有血壓高病史，故得確認林振縣於94年10月起即處於
    罹患高血壓等之心血管疾病狀態。再依相關醫學資料可知，
    高血壓會有高度可能誘發主動脈剝離，是被保險人主動脈剝
    離之病症應與其嚴重之高血壓有關。另從臺灣板橋地方法院
    檢查署95年度相字第1236號卷宗可見林振縣於新莊溫水游泳
    池發生意外之泳池深度僅115公分，惟林振縣身高卻達171公
    分，其正常站立時該水深尚不及其胸部，且該泳池亦非如河
    海中無法控制之波動，難認被保險人於正常情況會有溺斃之
    可能，顯見其於溺水前以呈現完全喪失自救能力之昏迷、休
    克狀態，故被保險人95年9月2日下午16時許，確因游泳運動
    後觸發主動脈剝離「疾病」至昏迷、休克後而溺斃，非屬「
    外來、突發」事故。至於法務部法醫研究所之回函僅得解釋
    原鑑定人判定林振縣死於「司法偵查意義上之意外」之理由
    ，難認為據此回函即認為林振縣死於「保險法意義上之意外
    」，故原告向被告請求系爭保險金為無理由等語，資為抗辯
    。並聲明：1.原告之訴駁回。2.如受不利判決，願供擔保請
    准宣告免為假執行。
  (二)被告三商公司則以：從法務部法醫研究所鑑定書、臺灣板橋
    地方法院檢察署於相驗屍體證明書之記載可證，林振縣係因
    主動脈嚴重剝離之疾病，且於病發時致有心肌梗塞、右心房
    出血壞死破裂、冠狀動脈硬化等結果而死亡。按主動脈剝離
    係心血管疾病，與高血壓及血管硬化有密切關聯，而依林振
    縣於行政院衛生署臺北醫院94年10月29日急診病歷及臺北市
    立聯合醫院94年10月29日急診病歷記載，林振縣於生前即有
    胃痛、不適等箇疾，且於就診時已有血壓高升之現象，可見
    林振縣於生前確實已有罹患冠狀動脈心臟病之症狀。又由事
    發當時訴外人郭耀聰醫生陳述可證，林振縣係因主動脈剝離
    之自身所患病症所致死亡，並非意外。按最高法院所採取用
    以判斷是否為「意外事故」之「主力近因原則」，須以外來
    、突發、意外之因素屬造成意外傷殘或死亡事故之「主要有
    效且直接之因素」（即為其重要之最近因果關係），方能認
    屬意外事故。依郭耀聰醫生之專業意見，嚴重主動脈剝離本
    身即可直接導致死亡，則本件被保險人既係因「主動脈嚴重
    剝離」，併發心肌梗塞、右心室出血壞死、破裂及冠狀動脈
    硬化等自身所患病症而死亡，可證被保險人確非因意外事故
    而死亡。至於法務部法醫研究所引用「美國法醫師學會死亡
    方式之判定有案例記載為有人在游泳當中發生急性心肌梗塞
    ，因而溺斃死亡。因死亡是處於不利的環境中因而發生死亡
    ，研判為非自然死亡，死亡方式應判定為意外」，而就本件
    被保險人之死亡亦為相同之推定云云，並不正確。蓋主動脈
    剝離會造成心肌梗塞，但心肌梗塞不一定是主動脈剝離造成
    ，二者並非同一。一般心肌梗塞會造成缺血性腦中風，若即
    時發覺尚有救回之可能，而主動脈剝離，在極短時間內會造
    成心臟壞死，幾無可救，故法務部法醫研究所將二個不同之
    事實互相類比，其結論自不正確。故原告據此向被告請求系
    爭保險金，難認有理等語，資為抗辯。並：1.原告之訴駁回
    。2.如受不利判決，願供擔保請准宣告免為假執行。
三、兩造不爭執之事實：
  (一)原告之弟林振縣於84年3 月20日，以己為要保人及被保險人
    ，向被告新光公司投保「新光百年常青100％終身壽險」（
    保單號碼：SN771856）保額200 萬元，並附加「平安意外傷
    害保險」保額100 萬元、「新光綜合給付附約」個人型保額
    50萬元，其中「平安意外傷害保險附約」條款第3 條規定：
    「意外傷害事故，係指被保險人於本附約有效期間內，因遭
    受意外傷害事故，致其身體蒙受傷害而致殘廢或死亡。前款
    所稱意外傷害事故，指非由疾病引起之外來突發事故。」、
    第9條第1項：「被保險人於本附約有效期間內遭受第三條約
    定的意外傷害事故，自意外傷害事故發生之日起一百八十日
    以內死亡者，本公司按本附約之保險金額給付『意外身故保
    險金』。但超過一百八十日死亡者，受益人若能證明被保險
    人之死亡與該意外傷害事故具有因果關係者，不在此限。」
    、「新光綜合給付附約」條款第4條第1項第1款 規定：「被
    保險人於本附約有效期間內，因遭遇外來突發的意外傷害事
    故，並以此意外傷害事故為直接且單獨原因，致其身體蒙受
    傷害或因而殘廢或死亡時，本公司依照本附約的約定，給付
    保險金。」、第7條第1項：「被保險人於本附約有效期間內
    遭遇第四條第一項第一款約定的傷害，並以此傷害為直接原
    因，自傷害之日起一八０內死亡者，本公司按左表規定給付
    『死亡保險金』。」受益人為原告丁○○。
  (二)林振縣復於95年7 月17日以自己為要保人及被保險人，向被
    告三商公司投保「二十年繳費祥安終身壽險」，並附加「個
    人傷害保險附約」保額100 萬元（保單號碼：000000000000
    ），「個人傷害保險附約」第5 條規定：「被保險人於本附
    約有效期間，因遭受意外傷害事故，致其身體蒙受傷害而致
    殘廢或死亡時，依照本附約的約定，給付保險金。前項所稱
    意外傷害事故，指非由疾病引起之外來突發事故。」、第6
    條第1 項約定：「被保險人於本附約有效期間內遭受第五條
    約定的意外傷害事故，自意外傷害事故發生之日起一百八十
    日以內死亡者，本公司按保險金額給付身故保險金。」受益
    人為原告丙○○。
  (三)林振縣於95年9月2日下午16時03分，至臺北縣新莊市○○路
    34號新莊溫水游泳池游泳溺水，經當日下午16時50分送往新
    泰綜合醫院急救，仍於下午18時45分不治死亡。本件事故係
    於保險契約有效期間內發生。
四、原告主張被保險人林振縣因意外事故而死亡，符合上開保險
    契約所約定之保險金給付要件，原告應依約給付保險金及遲
    延利息等語，為被告所否認，並以前揭情詞置辯，是本件主
    要爭點厥為：被保險人林振縣是否為系爭保險契約約定之意
    外傷害事故發生致死?茲論述如下：
  (一)按意外傷害保險乃相對於健康保險，健康保險係承保疾病所
    致之損失；意外傷害保險則在承保意外傷害所致之損失。人
    之傷害或死亡之原因，其一來自內在原因，另一則為外在事
    故（意外事故）。內在原因所致之傷害或死亡，係指被保險
    人因罹犯疾病、細菌感染、器官老化衰竭等身體內部因素所
    致之傷害或死亡；至外來事故（意外事故），則係指「內在
    原因以外」之一切事故而言，其事故之發生為「外來性」、
    「偶然性」，而「不可預見」，除保險契約另有特約不保之
    事項外，意外事故均屬意外傷害保險所承保之範圍（最高法
    院95年台上字第327 號判決參照）。又原告丁○○據以向被
    告新光公司請求給付保險金之「平安意外傷害保險附約」條
    款第3條、「新光綜合給付附約」條款第4條第1項第1款均明
    確規定：「意外傷害事故，係指被保險人於本附約有效期間
    內，因遭受意外傷害事故，致其身體蒙受傷害而致殘廢或死
    亡。前款所稱意外傷害事故，指非由疾病引起之外來突發事
    故。」、「被保險人於本附約有效期間內，因遭遇外來突發
    的意外傷害事故，並以此意外傷害事故為直接且單獨原因，
    致其身體蒙受傷害或因而殘廢或死亡時，本公司依照本附約
    的約定，給付保險金。」；原告丙○○據以向被告三商公司
    請求給付保險金之「個人傷害保險附約」第5 條規定：「被
    保險人於本附約有效期間，因遭受意外傷害事故，致其身體
    蒙受傷害而致殘廢或死亡時，依照本附約的約定，給付保險
    金。前項所稱意外傷害事故，指非由疾病引起之外來突發事
    故。」，此有上開保險契約（見本院卷(一)第29頁、第35頁、
    第189 頁）附卷足憑，且為兩造所不爭執。是原告主張被告
    應依約給付保險金，自以被保險人林振縣之死亡為上開規定
    所稱「意外事故」始足當之。
  (二)經查，被保險人林振縣係於游泳池內發生主動脈剝離致生前
    落水溺斃死亡，其死亡原因為溺斃、先行原因則為主動脈剝
    離之事實，有法務部法醫研究所鑑定書、臺灣板橋地方法院
    檢察署相驗屍體證明書（見本院卷(一)第205頁、第17 頁）附
    卷可稽，並經本院調取臺灣板橋地方法院檢察署95年度相字
    第1236號卷宗（下稱相卷）查閱無訛，堪認被保險人林振縣
    於死亡時有發生主動脈剝離之情。又被保險人林振縣有高血
    壓病史之事實，亦有王中煌王中興聯合診所、行政院衛生署
    臺北醫院、臺北市立聯合醫院等病歷（參本院卷(一)第105 頁
    、第113頁、第128）附卷可查，參以主動脈剝離係心血管疾
    病，與高血壓及血管硬化有密切關聯，復觀之被保險人林振
    縣經法醫解剖後發現其：「…6.腦底威利式環內動脈呈輕度
    動脈硬化現象。前大腦動脈、中大腦動脈、後大腦動脈與基
    底動脈均呈輕度動脈硬化現象。…5.心包膜有血液填塞現象
    …，於右心房有出血壞死破裂現象…，心室外觀有肥大現象
    ，三尖瓣外觀有硬化，僧帽瓣外觀有硬化。於主動脈部位有
    『嚴重』主動脈剝離現象。延伸至上升主動脈。6.冠狀動脈
    呈中度硬化現象，左冠狀動脈呈中度硬化現象、左前下行枝
    呈中度硬化現象，右冠狀動脈呈中度硬化現象。7.上升主動
    脈呈中度血管硬化現象，胸腔主動脈血管呈中度硬化現象。
    …(六)解剖結果─… 3、上升主動脈有嚴重剝離現象。…」此
    有法務部法醫研究所鑑定書（見相卷第103頁至第104頁、本
    院卷(一)第210頁至第212頁）在卷可憑，足認被保險人林振縣
    因高血壓疾病導致其主動脈剝離。佐以主動脈剝離係因主動
    脈內膜粥狀硬化，而使動脈內膜破裂，與原有動脈、肌肉層
    分開，為死亡率極高之心血管疾病，此亦醫學相關文獻及報
    導資料可參（見本院卷(一)第39頁至第52頁；臺灣板橋地方法
    院96年度調偵字第345 號卷，下稱調偵卷，第27頁）。是被
    保險人林振縣之死亡實有其內在原因而已不符合保險契約所
    稱之「意外事故」要件。再者，證人即被保險人林振縣於新
    泰綜合醫院之主治醫生郭耀聰於偵查中證述：「（問：提示
    解剖報告，本件是否可能是主動脈剝離導致死者溺水才導致
    死亡？）依照解剖報告，死者有嚴重主動脈剝離現象，一般
    來說只要有嚴重主動脈剝離就可能會導致死亡，就算沒有溺
    水也有可能會死亡，臨床上有一些情況都是一般人發生嚴重
    主動脈剝離情形，走在路上就死亡，本件有可能是死者有嚴
    重主動脈剝離，就導致死亡，也有可能是有主動脈剝離就一
    下無法呼吸才溺水，依照解剖報告死者肺部有積水，但是死
    者本身患有嚴重主動脈剝離現象，這應該是主要的死因，有
    嚴重主動脈剝離本身會導致死亡，與之後急救情形應該沒有
    什麼關連。一般患者溺水後救上來，急救情形可能會影響急
    救成功或失敗的結果，但是照解剖報告，死者本身就有嚴重
    主動脈剝離情形，就算救上來也應該會死亡，所以與急救情
    形無關。」等語（見臺灣板橋地方法院97年度偵續字第126
    號卷，下稱偵續卷，第111 頁；本院卷(二)第92頁），參以被
    保險人林振縣生前新莊溫水游泳池之票卷會員，於平常假日
    會前往游泳之事實，業據證人即該游泳池店長楊曉萍於偵查
    中陳述明確（參相卷第6 頁）；復觀諸被保險人林振縣身高
    171公分，而其發生意外之泳池深度約115公分，且其係於游
    回泳池岸邊，站立水中後，始發生突然往左傾倒之情，此有
    泳池現場圖、勘驗報告及現場翻拍照片（見偵續字第46頁、
    調偵卷第34頁至第37頁）附卷可查，足徵被保險人林振縣本
    身有先行發生主動脈剝離之現象，始導致溺水情形。是被保
    險人林振縣之死亡並未符合前開所定「意外事故」要件，原
    告主張被告應依約給付保險金，應無理由。
  (三)原告雖以新泰綜合醫院診斷書、臺灣板橋地方法院檢察署相
    驗證明書、法務部法醫研究所函覆資料主張：被保險人林振
    縣係因「游泳」造成「主動脈剝離」，再生「溺斃」之結果
    ，其死亡方式應為意外云云。惟查，證人郭耀聰於偵查中證
    述：死者到院時已無呼吸心跳，當時伊診斷為溺水導致心肺
    衰竭死亡，因從外觀上無法認定死者有無主動脈剝離情形等
    語（見偵續卷第110 頁；本院卷(二)第91頁），參以新泰綜合
    醫院診斷係於死者解剖前所為，是原告以新泰綜合醫院診斷
    書主張被保險人林振縣係意外死亡已非足取。又臺灣板橋地
    方法院檢察署相驗屍體證明書已明確記載：林振縣死亡之先
    行原因為主動脈剝離，是原告以此主張被告應依約給付保險
    金，亦非可採。另法務部法醫研究所之專業，係以解剖及相
    驗屍體之結果找出與死亡有關之若干可能事實，以供司法判
    斷之用，至於數種可能原因中究係如何發展導致死亡事實之
    發生、其關連及死亡方式等，仍應綜合調查資料以為判定，
    且被保險人林振縣之死亡並未符合前開所定「意外事故」要
    件，已於前述，況游泳並非必然導致主動脈剝離結果之發生
    。是原告以法務部法醫研究所於98年3 月24日函覆內容主張
    被保險人林振縣為意外死亡，要非足採。
  (四)綜上，被保險人林振縣並非系爭保險契約約定之意外傷害事
    故發生致死，應堪認定。
五、綜上所述，原告丁○○依「平安意外傷害保險附約」條款第
    3 條、第9條第1項、「新光綜合給付附約」條款第4條第1款
    ；原告丙○○依「個人傷害保險附約」第5 條、第6條第1項
    ，分別請求被告新光公司應給付原告丁○○250 萬元及自95
    年12月22日起至清償日止，按年息10％計算之利息；被告三
    商公司應給付原告丙○○100萬元及自96年1月12日起至清償
    日止，按年息10％計算之利息，為無理由，均應駁回。又原
    告受敗訴判決，其假執行之聲請即失所依據，亦應駁回之。
六、本件事證已明，兩造其餘攻擊防禦方法及所提之證據，核與
    判決結果無影響，毋庸再予一一論述，附此敘明。
七、據上論結，原告之訴為無理由，依民事訴訟法第78條、第85
    條第1項但書，判決如主文。
中    華    民    國    98    年    6     月    5    日
                  民事第三庭  審判長法  官  丁蓓蓓
                                    法  官  魏式瑜
                                    法  官  周玉琦
以上正本係照原本作成。
如對本判決上訴，須於判決送達後20日內向本院提出上訴狀。
中    華    民    國    98    年    6     月    5    日
                                    書記官  劉英權


司法院資訊處製作；財團法人民間司法改革基金會備份。
